臺灣板橋地方法院民事判決　九十二年度簡上字第二○一號
　　上　訴　人　丙○○
　　（即被告）
　　訴訟代理人　吳慶隆律師
　　被 上訴 人　丁○○
　　（即原告）
　　訴訟代理人　沈朝標律師
右當事人間事件請求返還墊款事件，上訴人對於中華民國九十二年五月二十六日本院
三重簡易庭九十二年度重簡字第一八七號第一審簡易判決提起上訴，經本院於中華民
國九十三年三月二日言詞辯論終結，判決如左：
    主      文
原判決廢棄。
被上訴人在第一審簡易之訴及假執行之聲請均駁回。
第一、二審訴訟費用由被上訴人負擔。
    事實及理由
一、被上訴人主張：
    上訴人於民國（下同）八十九年一月二十六日，向訴外人合家鄉食品股份有限公
    司（以下簡稱合家鄉公司）承租公司之經營權，並成為公司之實際負責人。上訴
    人於承租合家鄉公司經營權後，合家鄉公司恰遭逢財務危機，上訴人需款孔急，
    必須立即募得新台幣（下同）一百萬元，否則其剛取得合家鄉公司之租賃權將立
    即發生問題，乃邀被上訴人投資一百萬元，入股成為合家鄉公司之股東。上訴人
    既向被上訴人尋求金錢上之資助，被上訴人自然擔心經營之風險及是否投資額會
    血本無歸，因此要求上訴人予以擔保，一旦投資全數虧損時，由上訴人及被上訴
    人各自負擔一半之損失，上訴人為求得到被上訴人之資助，亦願意負擔此風險，
    雙方乃於八十九年一月二十七日簽訂契約，約定「新主體如未完成組織」，上訴
    人願承擔被上訴人代墊款一百萬元之百分之五十即五十萬元。由上開投資過程，
    並參酌上訴人與合家鄉公司所訂租賃契約書第五條「債務清償完畢後，甲（合家
    鄉公司）乙（上訴人）雙方應完成公司股份轉讓手續，雙方約定甲方持股百分之
    四十五，乙方持股百分之五十五，各自指定股東登記股份，完成公司改組」之約
    定及兩造簽訂契約書開頭即書明「依據民國八十九年元月二十六日所簽租賃契約
    書．．．一、合家鄉食品股份有限公司董事長同意依據該租賃契約書第五條規定
    其持股45﹪減為35﹪，登記在吳志仁、賴秋桂名下股份變更登記為丁○○5﹪，
    丙○○5﹪。二、新主體如未完成組織，丙○○願意承擔該筆代墊款50﹪即新台
    幣伍拾元整」，可知原合家鄉公司之股東總持股由45﹪減為35﹪，而減少之10﹪
    在合家鄉公司之債務清償完畢後，上訴人及被上訴人都可獲得該5﹪之股份。倘
    合家鄉公司因未能清償債務，辦理股東名義登記致其未能改組而完成新主體，則
    上訴人要負擔百分之五十即五十萬元。以上述約定合併觀察即可明白，所謂新主
    體完成組織，雙方當事人之真意實係包含「完成股東變更登記之意」。詎上訴人
    並未依約將被上訴人變更登記為合家鄉公司之股東，且上訴人亦已自認合家鄉公
    司於未改組前即結束營業，上訴人已確定無法辦理股東變更登記，新主體無法完
    成組織之條件已成就，上訴人自應依約返還代墊款百分之五十。被上訴人因此依
    兩造所訂契約書第二條之約定，請求上訴人給付五十萬元及自起訴狀繕本送達翌
    日起至清償日止，按年息百分之五計算之利息。原審為被上訴人勝訴判決，並准
    予假執行之聲請，均無不合，請求駁回上訴。
二、上訴人抗辯：
    (一)本案之始末係溯於八十九年一月間，因合家鄉公司與地下錢莊另有一筆一百萬
      元債務糾紛，若未立即解決，將危及合家鄉公司之存續，而兩造均為該公司之
      債權人，為使合家鄉公司能繼續營運以保全債權，被上訴人乃邀上訴人入股，
      並自願先行提出一百萬元出面處理前開債務，上訴人亦向被上訴人言明若不能
      處理該債務絕不參加投資，被上訴人乃允諾先行提出處理。被上訴人因擔心投
      入金錢處理後卻仍無法使公司得以繼續經營之風險，乃要求上訴人簽署契約書
      ，約定新主體如未完成組織，亦即上訴人仍不加入經營之意，上訴人願承擔該
      筆墊款之一半即五十萬元，以作為雙方入股之保證，此為兩造當時投資之真意
      。嗣後經被上訴人處理該債務後，兩造隨即成立新組織，並繼續經營合家鄉公
      司二年之久，此有股東會議記錄、臨時組織承租章程、承諾書可稽，被上訴人
      並自任為總經理，亦有發給各經銷商之函件可稽，顯見新主體確已完成組織。
    (二)系爭契約書第二條約定所謂「新主體未完成組織」者，實係指新主體之兩造未
      開始營運而言，並非完成組織之登記，契約書第一條與第二條之約定並無關連
      等情，已據系爭契約書簽訂時親身在場見聞之證人甲○○到場證述明確，更何
      況系爭契約書並無載明或約定須俟完成股份變更登記才算新主體完成組織，上
      訴人亦非負有移轉股份義務之人，辦理股權移轉乃係原股東吳志仁與賴秋桂等
      之義務，被上訴人應積極主動向吳志仁或賴秋桂請求移轉，況被上訴人自任為
      總經理，伊為自身利益理應依公司法第八條、第三百八十七條之規定向主管機
      關申請變更登記，但卻故意漠視自身權益，未為申請變更登記，其權利即無保
      護之必要，且被上訴人怠於行使請求變更登記之權利而促使條件成就之行為實
      違誠信原則，依民法第一百零一條第二項之規定，即應視為條件不成就。
    (三)再者，合家鄉公司臨時組織承租章程中第十二條約定「債權清償至目前債務之
      百分之八十時，則經由新股東表決同意後，正式申請重新改組公司，使之成為
      合法之合家鄉公司股東」，是以，縱將「新主體未完成組織」解釋為「新主體
      未變更登記」，須為百分之五股份之變更登記，惟合家鄉公司全部新股東（包
      括兩造當事人）既已約定須至債權清償至當前債務之百分之八十時，始由新股
      東表決同意正式申請重新改組公司，使之成為合法之合家鄉公司股東，而被上
      訴人之持股已減至十二點七五五，已超出系爭契約原先約定百分之五股份甚多
      ，亦即合家鄉公司之新股東約定，須至合家鄉公司債務清償達總債務之八成時
      ，始為股份變更登記，正式登記為該公司之股東，甚且兩造之股份亦已變動，
      非可持原先之系爭契約要求上訴人履行，其理甚明。因此新約定（合家鄉公司
      臨時組織承租章程）已變更前開兩造所為之舊約定，舊約定就股份變更登記之
      部分即失其效力，被上訴人實不得再執舊約定之條款而向上訴人為任何請求或
      主張。
    (四)原審判決以「所謂新主體未完成登記，自係指原告（即被上訴人）丁○○未取
      得變更登記為合家鄉公司百分之五股份者，則被告（即上訴人）丙○○即願承
      擔該筆一百萬元代墊款百分之五即五十萬元之意。否則寧有原告於無何保障下
      完全承擔參與經營合家鄉公司之風險，而被告亦無端受益該公司百分之五股份
      之理」、「益徵上開契約第二條約定所謂新主體未完成組織，係指新主體未登
      記之意，而非謂新主體未開始營運而言」為由，認上訴人應償還五十萬元代墊
      款，認定事實顯有錯誤，請求廢棄原判決，駁回被上訴人在原審之訴。
三、查下列事實為兩造所不爭執，自堪信為真實：
    (一)上訴人於八十九年一月二十六日與合家鄉公司簽訂租賃契約，約定合家鄉公司
      所有營業證照、設備交由上訴人經營，並於租賃契約第五條約定，債務清償完
      畢後，甲（合家鄉公司）乙（上訴人）雙方應完成公司股份轉讓手續，雙方約
      定甲方持股百分之四十五，乙方持股百分之五十五，各自指定股東登記股份，
      完成公司改組。
    (二)上訴人於八十九年一月二十七日與被上訴人簽訂契約書，約定「依據民國八十
      九年元月二十六日所簽租賃契約書，因其他債務發生，由劉董事長家錦提出新
      台幣一百萬元整，協助解決該筆債務，約定下列條件於左：一、合家鄉食品股
      份有限公司董事長吳志仁同意依據該租賃契約書第五條規定，其持股45﹪減為
      35﹪，登記在吳志仁、賴秋桂名下股份變更登記為丁○○5﹪、丙○○5﹪。二
      、新主體如未完成組織，丙○○願意承擔該筆代墊款50﹪即新台幣伍拾萬元整
      。三、自元月下期起之貨款，合家鄉公司董事長吳志仁及原公司任何人不得向
      經銷商收取貨款，恐口無憑，特立本契約書為憑」。
    (三)上訴人於八十九年元月二十八日與訴外人乙○簽訂廠房租賃契約，並由被上訴
      人擔任連帶保證人。
    (四)上訴人於八十九年元月二十八日至九十年十月三十一日自任合家鄉公司臨時組
      織之董事長，並領得每月六萬元之薪水，然合家鄉公司名義上登記之代表人仍
      為吳志仁。
    (五)九十一年元月二十九日訂立合家鄉公司「臨時組織章程」。
    (六)上訴人於九十一年元月二十三日解除其與訴外人乙○間之廠房租賃契約。
    (七)九十一年五月二十四日上訴人單獨終止與合家鄉公司之租賃契約。
四、本件經依民事訴訟法第四百六十三條準用同法第二百七十條之一第一項第三款規
    定，整理並協議簡化爭點後，兩造同意僅以九十三年二月二日準備程序中協議簡
    化之下列二點為本件爭點：(一)兩造於八十九年一月二十七日簽訂之契約第二條所
    謂「新主體如未完成組織」之意思為何？(二)新主體是否已完成組織？故本院亦僅
    就上開二爭點為判斷，茲將理由析述如下：
    (一)兩造於八十九年一月二十七日簽訂之契約書第二條所謂「新主體如未完成組織
      」，其意應係指上訴人承租合家鄉公司經營權後未開始營運而言，並非指未完
      成股份之變更登記：
      (1)查兩造於八十九年一月二十七日簽訂之系爭契約書，已明載該契約係「依據
        民國八十九年元月二十六日所簽租賃契約書，因其他債務發生，由劉董事長
        家錦（按即被上訴人）提出新台幣一百萬元，協議解決該筆債務，約定下列
        條件於左：一、合家鄉食品股份有限公司董事長吳志仁同意依據該租賃契約
        書第五條規定，其持股45﹪減為35﹪，登記在吳志仁、賴秋桂名下股份變更
        登記為丁○○5﹪、丙○○5﹪。二、新主體如未完成組織，丙○○願意承擔
        該筆代墊款50﹪即新台幣伍拾萬元整‧‧‧」。而系爭契約所依據之八十九
        年元月二十六日租賃契約，乃係上訴人與合家鄉公司所簽訂，其第一條、第
        三條及第五條之約定如下：「一、甲方（按即合家鄉公司）經營之公司所在
        地，及使用範圍‧‧‧舉凡公司所有營業證照、土地、廠房及生財器具、運
        輸設備等租賃予乙方（按即上訴人）繼續經營」、「三、甲方應將所有債務
        清算，協調債權人議訂債務處理方案，甲方上開債務與乙方無關‧‧‧乙方
        同意自民國八十九年五月份起，按每月營業額在伍佰萬元以下時，提撥百分
        之十，如達成新台幣伍佰萬以上時，提撥百分之十二作為租金以供債權人分
        配債權分期清償甲方積欠債務」、「五、債務清償完畢後，甲乙雙方應完成
        公司股份轉讓手續，雙方約定甲方持股四五﹪，乙方持股五五﹪，各自指定
        股東登記股份，完成公司改組」，此有原審卷內兩造均不爭執為真正之該租
        賃契約書附卷可稽。以上開租賃契約書與系爭契約書二者互相參核以觀，可
        知上訴人係以提撥一定比例之營業額為租金，供合家鄉公司清償所負之債務
        ，上訴人與合家鄉公司雙方持股比例則約定分別為四五﹪及五五﹪，惟因租
        賃契約簽訂後翌日，合家鄉公司另有一筆一百萬元債務發生，由被上訴人出
        資解決，兩造乃與合家鄉公司暨其法定代理人吳志仁及股東賴秋桂簽訂系爭
        契約書，將租賃契約第五條所定合家鄉公司之持股比例由四五﹪減為三五﹪
        ，並約定合家鄉公司所減少之一０﹪股份，應由登記在吳志仁、賴秋桂名下
        股份變更登記予被上訴人及上訴人各五﹪。
      (2)由上開二份契約簽訂之過程及緣由觀之，並參酌系爭契約書開宗明義揭示該
        契約係「依據民國八十九年元月二十六日所簽租賃契約」而來，被上訴人自
        應對上訴人與合家鄉公司簽訂之租賃契約書所為約定，知之甚詳。而該租賃
        契約第五條既已約定須俟合家鄉公司債務清償完畢後，始應完成公司股份轉
        讓手續，由上訴人與合家鄉公司各自指定股東登記股份，完成公司改組，顯
        見上訴人係因鑑於合家鄉公司對外負有債務，為避免承受合家鄉公司之債務
        ，故與合家鄉公司約定應俟債務清償完畢後再辦理股權變更登記，以完成公
        司改組。由此可知，上訴人於承租合家鄉公司經營權後，至合家鄉公司所負
        債務清償完畢前，其目的乃在實質上成為該公司之經營主體而已，股權之變
        更登記則係合家鄉公司債務清償完畢後才應辦理之事項。且承租合家鄉公司
        經營權僅係為實質上成為經營主體之此一目的，依合家鄉公司全體股東（包
        含兩造在內）於九十一年元月二十九日所訂臨時組織章程第十一條有關「債
        權清償至目前債務之百分之八十時，則經由新股東表決同意後，正式申請重
        新改組公司，使之成為合法之合家鄉公司股東」之約定，亦可得證。上訴人
        承租經營權之目的既明，且其與合家鄉公司所約定之持股比例，於合家鄉公
        司債務未清償完畢前，依約亦毋庸辦理變更登記，則因被上訴人出資一百萬
        元而較原約定多出之一０﹪持股比例，衡情亦無特別要求在合家鄉公司債務
        未清前即辦理股份變更登記之理。況應登記予被上訴人之五﹪股份，依約應
        由登記在合家鄉公司法定代人吳志仁及股東賴秋桂名下股份移轉而得，可見
        該五﹪股份移轉登記之義務人乃係吳志仁與賴秋桂，同有取得五﹪股份權利
        之上訴人並非移轉登記之義務人，灼然至明。因此，若謂不負登記義務之上
        訴人未將吳志仁、賴秋桂二人名下股份辨理移轉登記予被上訴人，即係契約
        第二條所謂「新主體如未完成組織」，上訴人應承擔被上訴人代墊款一百萬
        款項之百分之五十即五十萬元，顯不合理。是以，被上訴人將系爭契約第二
        條與第一條合併解釋，認為第二條所謂「新主體如未完成組織」，係指未辦
        理第一條所示五﹪股份之變更登記，核與上訴人與合家鄉公司所定租賃契約
        及依該租賃契約而來之兩造所定系契約書簽訂之過程、緣由、目的不符，難
        予採信。
      (3)次查，為兩造撰寫系爭契約書之證人甲○○已到院證稱：合家鄉公司週轉失
        靈前，伊為公司顧問，因公司債務問題，伊去找當時是經銷商且具有市場經
        驗，同時也是合家鄉公司債權人的上訴人，希望上訴人能把合家鄉公司接下
        繼續經營，並將被上訴人介紹予上訴人，促成兩人合作，成立一個合作的新
        主體，由兩造各出資一百萬元，承租合家鄉公司的經營權，因此當初才由上
        訴人與合家鄉公司於八十九年元月二十六日簽訂租賃契約。結果在元月二十
        七日，上訴人發現合家鄉公司另有一筆地下錢莊的一百多萬元債務未償，因
        地下錢莊莊威脅，工廠無法運作，最後雙方同意以一百萬元解決該債務，並
        由被上訴人給付一百萬元予地下錢莊，被上訴人遂以此一百萬元做為其應出
        資的股金，但被上訴人又怕上訴人不依約投入資金參與經營，兩造乃書立八
        十九年元月二十七日契約書，約定若上訴人沒有投入資金參與經營成立新主
        體，就必須賠償被上訴人五十萬元，這就是契約書第二條所約定，惟上訴人
        以聘任伊為總經理，做為其投資經營的條件，伊在元月二十八日擔任總經理
        後，上訴人也在當天把一百萬元股金匯入，因兩造已各出資一百萬元，並且
        參與經營，新主體已經完成；又兩造當時約定各出資一百萬元共同經營時，
        與合家鄉公司約定該公司佔股四五﹪，但之後又多跑出地下錢莊的債務，所
        以才約定合家鄉公司的佔股減為三五﹪，所減少之一０﹪登記給兩造各百分
        之五，契約第一條與第二條是沒有關係的，第二條所謂新主體完成組織，並
        非第一條所指百分之五股權的登記等語在卷（見本院九十二年十月二日準備
        程序筆錄）。核證人前開所言，與前開上訴人與合家鄉公司所定租賃契約及
        依該租賃契約而來之兩造所定系契約書之約定，尚屬相符，且證人既係為兩
        造撰寫系爭契約書之人，衡情對兩造就契約各項約定之真意，應最為清楚、
        了解，故證人上開所言，即堪採信。被上訴人雖另以證人乙○已到場否認證
        人甲○○證稱被上訴人曾與之洽談改組合家鄉公司事宜為由，欲據以推翻證
        人甲○○證詞之可信性，惟證人乙○之證詞僅得證明證人甲○○有關「被上
        訴人另外透過一位楊姓律師去找地主乙○先生洽談（合家鄉）公司改組的事
        」之該部分證詞與事實不符，不足採信而已，至於證人甲○○就系爭契約條
        款兩造約定真意部分之證詞既與相關契約之約定相符，與常理亦無違背之情
        ，更無證據證明與事實不符，其可信性自不受影響，附此敘明。
      (4)又被上訴人於原審聲請訊問之證人即合家鄉公司法定代理人吳志仁雖於原審
        到庭證稱：「（問：契約第二條所謂新主體未完成組織真意如何？）當初講
        好完成變更登記」、「被告沒有提出款項為何要變更登記百分之五在他名下
        ？）這我不暸解，要問當事人，但確實有約定要變更登記，依契約既然要變
        更登記而未完成登記，所以丙○○要承擔該代墊款百分之五十即五十萬元」
        。惟證人吳志仁就其名下股份為何要登記予兩造各百分之五及兩造間有何約
        定等情，既自承均不暸解，可見證人吳志仁對兩造簽訂系爭契約之緣由、始
        末並非通盤暸解，且證人就其本身依系爭契約第一條約定，負有將名下股份
        變更登記予兩造各百分之五之義務，猶證稱「不知要變更登記」，更可見證
        人吳志仁對系爭契約之相關約定並無深入之探究，是其證稱系爭契約第二條
        所謂新主體未完成組織，兩造之真意是指完成變更登記乙節，是否屬實，至
        堪滋疑，且證人吳志仁此部分證詞亦與負責為兩造撰寫系爭契約書之證人甲○○所言不符，證人吳志仁證詞之可信性既有疑義，自不足據為有利於被上
        訴人之認定。
    (二)系爭契約第二條所謂之「新主體」已經完成組織：
      查上訴人於承租合家鄉公司經營權後，即接手經營合家鄉公司，自八十九年一
      月二十七日起至九十年十月三十一日止，負實際經營之責，此觀原審卷內兩造
      均不爭執為真正之合家鄉公司臨時組織章程第二條「承租人丙○○經由丁○○
      （按即被上訴人）、王進來、陳文進、林勝彥等五大債權人共同推派，負責經
      營，擔負承租期間之權利及債權義務」之約定，即可得證。再依兩造亦不爭執
      為真正之合家鄉公司九十年五月十九日股東會議紀錄結論「今營運正常，業績
      逐漸上升，各股東決議，應攤還原有之舊帳，每一百萬元正攤還一萬元」之記
      載，益徵上訴人於簽訂系爭契約後即投入經營，合家鄉公司已開始營運，新主
      體業已完成組織，且上訴人負責期間，公司營運正常並開始攤還舊帳。此外，
      繼上訴人之後，合家鄉公司係由新股東曾委負責經營至九十一年三月三十一日
      ，曾委離職後，即由被上訴人擔任合家鄉公司總經理乙職，實際參與公司經營
      等情，亦有上訴人於原審提出由被上訴人以合家鄉公司總經理名義發函予各經
      銷商之函文在卷可憑，可見合家鄉公司自兩造簽訂系爭契約後，在兩造及新股
      東之加入下，新主體已完成組織並持續經營二年之久。
五、綜上所述，兩造於八十九年一月二十七日簽訂之契約書第二條所謂「新主體如未
    完成組織」，其意應係指上訴人承租合家鄉公司經營權後未開始營運而言，並非
    指未完成股份之變更登記。被上訴人主張應將第一條與第二條合併解釋，第二條
    所謂「新主體如未完成組織」，係指未辦理第一條其所取得五﹪股份之變更登記
    ，因與證人甲○○證述之情有違，亦與上訴人與合家鄉公司所定租賃契約及依該
    租賃契約而來之兩造所定系契約書簽訂之過程、緣由、目的不符，並無可取，難
    信為真實。而上訴人與被上訴人簽訂前開契約後，即接手經營合家鄉公司，負實
    際經營之責，復如前述，顯見合家鄉公司已開始營運，新主體業已完成組織，並
    無契約第二條所謂「新主體未完成組織」之情，故被上訴人以上訴人未辦理第一
    條其所取得五﹪股份變更登記，而有第二條所謂「新主體未完成組織」之違約情
    事，依該契約第二條約定，請求上訴人返還五十萬元墊款及其法定遲延利息，為
    無理由，不應准許。其假執行之聲請亦失所附麗，應併予駁回。原審未及斟酌證
    人甲○○之證言而為被上訴人勝訴之判決，並准供擔保宣告假執行，尚有未洽。
    上訴意旨指摘原判決不當，求予廢棄改判，為有理由，應由本院廢棄改判如主文
    第二項所示。
六、本件事實已臻明確，兩造其餘攻擊防禦方法，均不足以影響判決結果，爰不一一
    論述，併此敘明。
七、據上論結，本件上訴為有理由，依民事訴訟法第四百三十六條之一第三項、第四
    百五十條、第七十八條，判決如主文。
中　　　華　　　民　　　國　　九十三　　年　　　三　　　月　　 十六 　　日
                                    臺灣板橋地方法院民事第二庭
~B審判長法　官　林玫君
~B　　　法　官　鍾啟煌
~B　　　法　官　程怡怡
右正本證明與原本無異
本判決不得上訴
中　　　華　　　民　　　國　　九十三　　年　　　三　　　月　　 十六 　　日
~B法院書記官　  楊舒惟
